臺灣高等法院臺中分院刑事判決　　　　95年度上訴字第2166號
上　訴　人　臺灣苗栗地方法院檢察署檢察官
上　訴　人
即　被　告　丙○○
選任辯護人　鞠金蕾律師
上列上訴人因被告強盜案件，不服臺灣苗栗地方法院94年度易字
第747號中華民國95年8月3日第一審判決（起訴案號：臺灣苗栗
地方法院檢察署94年度偵字第1324號），提起上訴，本院判決如
下：
    主  文
原判決撤銷。
丙○○意圖為自己不法之所有，以恐嚇使人將本人之物交付，處
有期徒刑捌月。扣案之玩具手槍壹枝（槍枝管制編號0000000000
號）、發票人乙○○、發票日93年12月1日、到期日93年12月13
日、面額新台幣伍拾萬元之本票壹張，均沒收。
    事  實
一、丙○○因懷疑乙○○於民國93年12月12日下午8時許，在苗
    栗市○○里○○路35之1號樓下砸其所有之DM-5690號自用小
    客車，乃託由不知情之友人湯木均邀約乙○○於93年12月13
    日凌晨1時許，至苗栗市○○路35之1號丙○○住處，乙○○
    到達該處時，丙○○先持長約70公分左右之不詳器具，恐嚇
    乙○○至該處二樓，再質問乙○○是否砸毀其所有之自小客
    車，乙○○否認砸毀汽車後，丙○○明知乙○○無須負責賠
    償50萬元，竟基於意圖為自己不法所有之犯意，取出自備之
    空白本票1紙，喝令乙○○簽發面額新台幣（以下同）50萬
    元之本票作為賠償，因乙○○不從，丙○○乃拿起原置於該
    住處桌上之玩具手槍1枝（槍枝管制編號0000000000號，經
    送鑑定不具殺傷力），並拉滑套後，假裝子彈上膛，並以槍
    托作勢毆打乙○○，致乙○○心生畏懼，而簽發發票日為93
    年12月1日、到期日為93年12月13日，面額50萬元之本票1紙
    ，交付與丙○○。嗣經乙○○報案後，經警於93年12月17日
    下午3時30分許，持臺灣苗栗地方法院搜索票，至上址搜索
    後，扣得丙○○所有，供犯罪所用之玩具手槍1枝、因犯罪
    所得且為其所有之本票1紙，及另未經許可非法持有之改造
    子彈3顆（持有子彈部分業經臺灣苗栗地方法院另案判處有
    期徒刑3月），而查獲上情。
二、案經苗栗縣警察局通霄分局報請臺灣苗栗地方法院檢察署檢
    察官偵查起訴。
    理  由
一、證據能力方面：
  (一)按刑事訴訟法第159條第1項雖規定，被告以外之人於審判外
    之言詞或書面陳述，除法律有規定外，不得作為證據。經查
    被告之選任辯護人於原審及本院均否認告訴人乙○○、證人
    湯木於警詢之陳述之證據能力，而檢察官始終未提出告訴人
    乙○○、證人湯木於警詢之陳述有何特別可信之證據，依上
    開規定，應認告訴人乙○○、證人湯木於警詢之陳述無證據
    能力。至而證人湯貴珠之警詢筆錄，被告、辯護人及檢察官
    ，均未於原審或本院言詞辯論終結前聲明異議，有刑事訴訟
    法第159條之5第2項視為同意作為證據之情形，應認為有證
    據能力。
  (二)又刑事訴訟法第158條之3規定，證人、鑑定人依法應具結而
    未具結者，其證言或鑑定意見，不得作為證據。查告訴人乙
    ○○於94年5月5日在檢察官偵查中所為證述，依法應令具結
    ，而未令其具結，即不得作為證據。
二、訊據上訴人即被告丙○○，固不否認有於上開時、地質問乙
    ○○有無砸毀其自小客車，並拿出自備空白本票1紙，要求
    乙○○簽發50萬元之本票1紙後交付，汽車是以45萬元購入
    ，修車費用為1萬元等情，惟矢口否認有恐嚇取財之犯行，
    先後辯稱：係乙○○自己同意簽發本票作為擔保，玩具槍一
    直放在桌上，案發時我並未拿取恐嚇乙○○，且該本票僅作
    保證之用。乙○○等人之前有去過我那邊，都有看過這把槍
    ，而且也有拿起來把玩過，都知道這個槍是壞掉的云云。經
    查：
  (一)被告有持長約70公分之不詳器具恐嚇乙○○至二樓，乙○○
    於被告質問有無砸毀其自小客車時，否認砸車，且不同意簽
    發本票，係因被告拿起置於桌上不知真假之手槍，先拉滑套
    後，再以槍托作勢毆打乙○○，乙○○因此心生畏懼，始簽
    發面額50萬元之本票等情，業據被告於警詢供稱：當日乙○
    ○到二樓時我就質問他為何砸我車子，他否認，我就告訴他
    先簽50萬元本票，被砸之自小客車係以45萬元購入，修車費
    用是1萬元等語（見第1324號偵查卷第14、15、18頁）。證
    人乙○○於原審審理時證稱：被告有拿一把70公分長的東西
    ，我看到會害怕，才跟被告上二樓等語（見原審卷第108頁
    ），證人乙○○於原審又證稱：是因為心裡害怕才簽本票，
    我本來不簽本票，是被告把槍拿起來，用槍托要打我，我才
    簽本票，在簽本票後，被告有從彈匣取出2顆子彈等語（見
    原審卷第107、111、113頁）。被告既稱證人乙○○否認有
    砸毀被告汽車之情事，即無可能自願簽發50萬元鉅額之本票
    交與被告之理。並有員警於被告住處，查獲之瓦斯填充氣體
    玩具手槍1枝、改造子彈3顆及乙○○所簽發面額50萬元之本
    票1紙扣案，可資佐證。扣案之玩具手槍經本院送請內政部
    警政署刑事警察局鑑定結果：(1)送鑑槍枝壹支（槍枝管制編
    號0000000000），認係仿半自動手槍外型製造之空氣手槍，
    以填充氣體為發射動力，經實際操作，彈匣儲氣槽無法儲氣
    ，無法發射彈丸，依現狀，認不具殺傷力。(2)另該槍枝之彈
    匣不具裝填一般子彈（具彈頭、彈殼、底火、火藥）之結構
    ，僅能裝填直徑約6mm之彈丸。(3)該槍枝滑套拉動上膛動作
    時，可將置於彈匣上之6mm彈丸推送玉槍管彈室內。有該局
    95年11月30日刑鑑字第0950165935號函附卷可稽（見本院卷
    第56、57頁）。該槍枝既可作拉動滑套操作上膛之動作，以
    當時該槍是否有殺傷力未明之狀況，足認被告確有拉動該槍
    滑套作上膛之動作，並拿起槍枝以槍托作勢要毆打被害人乙
    ○○，致乙○○心生畏懼，始簽發該張50萬元之本票之情事
    。證人乙○○之證言，自可採為不利於被告之論據。
  (二)證人湯木均於偵查中證稱：丙○○沒有拿槍，乙○○是自願
    簽本票，警詢所說，是因為乙○○跟我說，叫我幫他向警察
    說謊等語（見第1324號偵查卷第52頁），證人湯木均於原審
    審理時證稱：乙○○找我後，是我接他上二樓，沒有別人，
    乙○○進到二樓後，被告說乙○○砸他車子，乙○○不承認
    ，被告說要賠他車子的錢，願不願意簽本票50萬元，乙○○
    就簽了，乙○○進到二樓時玩具槍一直放在桌上，沒有人去
    拿，警詢筆錄不實在，因為是乙○○叫我這麼說等語（見原
    審卷第116至117頁）。惟查證人湯木均於原審既稱：乙○○
    不承認有砸被告之汽車之情，則乙○○當無需簽發該面額高
    達50萬元之本票之必要，且當場又有一支玩具槍，在未經鑑
    定確認有無殺傷力之前，若非乙○○受到恐嚇，以致心生畏
    懼，始有簽發本票之可能。因此證人湯木均之證言，應係事
    後迴護被告之詞，不足採為被告有利之認定。
  (三)證人湯桂珠於警詢時證稱：乙○○到場後和丙○○在聊天，
    我和蔡明燈及家慧（筆錄誤載為「佳惠」）在看電視，丙○
    ○與乙○○之談話內容，因為我與蔡明燈及家慧在聊天，所
    以不知道，不知道丙○○叫乙○○簽50萬元本票的事等語（
    見第1324號偵查卷第29至30頁背面）。證人劉家慧於偵查中
    證稱：沒看到乙○○有簽本票給丙○○，不知道乙○○與丙
    ○○講什麼等語（見第1324號偵查卷第78至79頁）。證人蔡
    明燈於偵查中證稱：乙○○好像有簽本票給丙○○，沒有看
    到丙○○拿玩具槍嚇乙○○等語（見第1324號偵查卷第80頁
    ）。當日被告與乙○○對話時，依湯桂珠上開證述，湯桂珠
    、蔡明燈、劉家慧等人係在聊天看電視，並未注意被告與乙
    ○○之對話內容，湯桂珠、劉家慧甚至不知道乙○○有簽發
    本票一事，是該證人湯桂珠、蔡明燈、劉家慧雖未看見被告
    有持玩具槍恐嚇乙○○，亦不足採為有利於被告之認定。
  (四)按刑法上關於財產上犯罪，所定意圖為自己或第三人不法之
    所有之意思條件，即所稱之「不法所有之意圖」，乃指欠缺
    適法權源，仍圖將財物移入自己實力支配管領下，得為使用
    、收益或處分之情形而言。至所謂「不法所有」云者，除係
    違反法律上之強制或禁止規定者外；其移入自己實力支配管
    領之意圖，違背公共秩序或善良風俗，以及逾越通常一般之
    人得以容忍之程度者，亦包括在內（最高法院82年度台上字
    第4539號、83年度台上字第5437號判決要旨參照）。被告雖
    辯稱乙○○所簽發50萬元之本票，僅係作為乙○○承諾找出
    砸車之人之保證，惟被告對乙○○既無50萬元之債權，且被
    告自承修車費僅1萬元，則被告對乙○○取得50萬元本票確
    屬欠缺適法權源，足認被告有不法所有之意圖。
  (五)查本票一經簽發，如具備法定要件時，即屬有價證券之一種
    ，自具有財產之價值，應屬有體之財物，並不以其須經提示
    ，而使其效力變更為利益。是被告以恐嚇使被害人簽發本票
    而交付之行為，自係恐嚇取財，而非恐嚇得利，應予敘明。
  (六)公訴檢察官於原審審理中，變更起訴法條為刑法第330條之
    加重強盜罪。惟按強盜罪，係以意圖為自己或第三人不法
    所有，以強暴、脅迫、藥劑、催眠術或他法至使不能抗拒而
    取他人之物或使其交付，為構成要件。所謂至使不能抗拒，
    係指行為人所施用之強暴、脅迫等非法方法，在「客觀上」
    足使被害人喪失意思自由，並達於不能抗拒之程度者而言；
    倘未達於此程度，因被害人「主觀上」之畏懼，不敢出而抵
    抗，任其取得財物者，除合於恐嚇取財罪之要件，應論以該
    罪名外，要難以強盜罪相繩（最高法院89年度台上字第3783
    號判決參照）。查證人乙○○於警詢雖稱：被告拿出一把槍
    ，並拉滑套一下，對準我的頭部強叫我簽下本票，因為我心
    裡很害怕所以就簽下50萬金額本票等語（見第1324號偵查卷
    第8頁），惟乙○○於警詢之證述，並無證據能力，已如上
    述。而證人乙○○於原審證稱：本來不簽本票，是被告把槍
    拿起，用槍托要打我，我才簽本票，被告應該沒有用槍管，
    對著我的頭作射擊狀，可能是我在警察局太緊張了等語（見
    原審卷第111頁），是被告恐嚇乙○○之方式，係以玩具手
    槍拉滑套後，再以槍托作勢要毆打乙○○，至取出子彈2顆
    係乙○○簽完本票後之後接續恐嚇行為，以被告之行為，在
    「客觀上」尚未使被害人喪失意思自由，亦未達於不能抗拒
    之程度，且證人乙○○於原審又證稱：那時仍可以自由意思
    講話，沒有押著不能動，不敢動是個人心理想法等語（見原
    審卷第114頁）。又被告所持扣案之槍枝，本即不具殺傷力
    ，被告雖有拉動滑套上膛之動作，惟該槍枝之彈匣並不具裝
    填一般子彈（具彈頭、彈殼、底火、火藥）之結構，且不具
    殺傷力，已經鑑定屬實，在客觀上即不足以使被害人乙○○
    達到不能抗拒之程度，自難認符合強盜罪須使人達到不能抗
    拒之要件，即不得依強盜罪論擬，僅能依恐嚇取財罪相繩。
  (七)綜上所述，被告所辯，顯係事後卸責之詞，不足採信。本件
    事證明確，被告犯行，堪以認定，應依法論科。
四、按刑法於94年2月2日修正公布，自95年7月1日施行，被告行
    為後法律有變更，依修正後刑法第2條第1項規定，應適用修
    正前法律之規定。核被告所為係犯刑法第346條第1項之恐嚇
    取財罪。本件起訴書認被告係犯刑法第346條第2項之恐嚇得
    利罪；原審之公訴檢察官在原審審理中變更起訴法條為刑法
    第330條第1項之加重強盜罪，均有未洽，應由本院將起訴法
    條變更為刑法第346條第1項之恐嚇取財罪。至被告以長約70
    公分之不詳器具恐嚇乙○○上二樓，及於乙○○簽發本票後
    ，再取出子彈2顆恐嚇乙○○，均係基恐嚇取財目的之接續
    動作，且僅侵害同一法益，附此敘明。原審以被告罪證明確
    ，予以論罪科刑，固非無見。惟查原判決誤依刑法第346條
    第2項之恐嚇得利罪論擬，尚有未合。檢察官上訴意旨略稱
    ：依當時情形，被告持槍壓制被害人之自由意志，被害人已
    達不能抗拒之程度。被告所持有之槍枝、制式子彈亦另案經
    法院判處罪行確定，原審認定被告之行為尚未達到強盜之程
    度，違背一般經驗法則；被告上訴否認犯罪，雖均無可取。
    惟原判決既有上述可議之處，仍屬無可維持，應由本院予以
    撤銷改判。爰審酌被告犯罪之動機、目的、犯罪之手段、智
    識程度、犯罪所生危害，被害人已表示不願再追究，及被告
    犯後態度等一切情狀，量處如主文第二項所示之刑。扣案之
    玩具手槍1枝，係被告所有，供其犯罪所用之物；扣案之本
    票1張，係被告因犯罪所得之物，且屬被告所有，均經被告
    供明在卷，分別依刑法第38條第1項第2款、第3款之規定，
    宣告沒收。至該長約70公分之不詳器具，因未扣案，為免將
    來執行困難，爰不併宣告沒收。另子彈部分，業經原審法院
    以94年度訴字第119號判決宣告沒收，故不另宣告沒收，附
    此敘明。
據上論結，應依刑事訴訟法第369條第1項前段、第364條、第299
條第1項前段、第300條，修正後刑法第2條第1項前段、刑法第34
6條第1項、修正前刑法第38條第1項第2款、第3款，判決如主文
。
本案經檢察官甲○到庭執行職務。
中　　華　　民　　國　　96　　年　　2 　　月　　6 　　日
            刑事第十一庭  審判長法　官  陳  朱  貴
                                法　官  胡  文  傑
                                法　官  郭  同  奇
上列正本證明與原本無異。
檢察官得上訴。
被告不得上訴。
如不服本判決應於收受送達後十日內向本院提出上訴狀，其未敘
述上訴之理由者並得於提起上訴後十日內向本院補提理由書（均
須按他造當事人之人數附繕本）。
                                書記官  康  孝  慈
中　　華　　民　　國　　96　　年　　2　 　月　 　7　　日
附錄論罪科刑法條
刑法第346條第1項：
意圖為自己或第三人不法之所有，以恐嚇使人將本人或第三人之
物交付者，處6 月以上5 年以下有期徒刑，得併科1 千元以下罰
金。
